臺灣高等法院民事判決
                                     108年度建上字第62號
上  訴  人  瀚龍設計工程有限公司


法定代理人  周政宏  


訴訟代理人  蘇奕全律師
複  代理人  張秉鈞   
被  上訴人  源創國際整合股份有限公司


法定代理人  陳垠兆  



訴訟代理人  王東山律師
複  代理人  林孝甄律師
上列當事人間請求給付工程款事件，上訴人對於中華民國108年6
月28日臺灣臺北地方法院107年度建字第377號第一審判決提起上
訴，本院於109年7月9日言詞辯論終結，判決如下：
    主  文
原判決關於駁回上訴人後開第二項之訴部分，及該部分假執行之
聲請，暨訴訟費用（除確定部分外）之裁判均廢棄。
上開廢棄部分，被上訴人應給付上訴人新臺幣壹拾伍萬元，及自
民國一百零九年三月十七日起至清償日止，按年息百分之五計算
之利息。
其餘上訴駁回。
第一審（除確定部分外）、第二審訴訟費用，由被上訴人負擔百
分之六，餘由上訴人負擔。
    事實及理由
一、上訴人主張：被上訴人前與訴外人李甫峰建築師事務所、昱
    彥國際股份有限公司共同投標承攬國防部軍事情報局「紀念
    館室內陳展空間布置工程」採購案（下稱系爭紀念館工程採
    購案），並於民國106年5月22日將其中部分展示安裝工程（
    下稱系爭工程），交由上訴人承攬施作，嗣再委由上訴人完
    成追加工程（下稱系爭追加工程)。又系爭工程及追加工程
    均已全部完工驗收，被上訴人亦曾允諾付款，然經核算被上
    訴人應給付之工程款新臺幣（下同）14,045,835元，扣除被
    上訴人已實際支付之11,663,513元，仍積欠2,382,322元未
    給付。又縱認被上訴人得扣留15萬元作為保固款，因保固期
    限業已屆滿，且被上訴人從未通知上訴人履行保固責任，上
    訴人亦得請求被上訴人返還該筆款項。爰依民法第490條、
    第491條、第546條第1項之規定（見本院卷第293頁），請求
    被上訴人給付上訴人2,382,322元，及自起訴狀繕本送達翌
    日起至清償日止，按年息5%計算之利息（未繫屬本院部分，
    不予贅述）。
二、被上訴人則以：兩造間為單純之承攬關係，非委任關係；系
    爭工程之承攬報酬原約定為9,208,293元，嗣因上訴人於107
    年1月2日、同年3月25日先後向被上訴人提出超過前開金額
    之工程請款單，且被上訴人發現上訴人有諸多涉嫌虛報、浮
    報、重複請款等不實行徑，兩造遂於107年4月27日共同進行
    彙算協商，並簽立切結書（下稱系爭切結書），約定以1,19
    5萬元結清系爭工程全部款項，上訴人並同意扣留15萬元作
    為保固款，再扣除另案花車工程上訴人應退還被上訴人之款
    項（下稱另案花車應退款）136,488元，被上訴人業已依約
    將扣款後之金額全部支付予上訴人，上訴人自不得再請求被
    上訴人給付工程款；縱認被上訴人尚有未支付之工程款，因
    上訴人未盡保固責任，而由被上訴人代為履行，並因此支出
    92,214元之費用，且上訴人亦自承應返還另案花車應退款13
    6,488元，爰以此部分債權與上訴人主張之債權互為抵銷等
    語，資為抗辯。
三、原審就上訴人上開請求，為其敗訴之判決。上訴人不服提起
    上訴，並減縮上訴聲明為：㈠原判決關於駁回上訴人後開第
    二項部分廢棄。㈡上廢棄部分，被上訴人應給付上訴人2,382
    ,322元，及自起訴狀繕本送達翌日起至清償日止，按年息5%
    計算之利息。被上訴人答辯聲明：上訴駁回（原判決駁回上
    訴人逾2,382,322元本息部分，經其一部上訴並減縮上訴聲
    明後，業已確定）。
四、兩造不爭執事項（見本院卷第252-253頁）：
  ㈠被上訴人與李甫峰建築師事務所、昱彥國際股份有限公司共
    同投標承攬國防部軍事情報局系爭紀念館工程採購案，三方
    於106年5月26日簽訂共同投標協議書，約定以被上訴人為對
    外代表廠商，並負責主辦上開工程；被上訴人於106年5月22
    日已與上訴人約定將系爭工程交由上訴人以總價9,208,293
    元承攬施作（見原審卷第19、137、139頁）。
  ㈡上訴人於107年1月19日與被上訴人公司人員林振宗簽立內容
    如原證2所示之尾款放款授權書（下稱系爭放款書，見原審
    卷第21頁）。
  ㈢系爭工程已於107年3月7日完工驗收。
  ㈣兩造於107年4月27日有簽立內容如被證1所示之切結書（見原
    審卷第101頁）。
  ㈤被上訴人已實際支付上訴人總計11,663,513元之款項（付款
    時間、金額如被證4編號1至16所示，其中編號7至13、15、1
    6所示金額欄尚未扣除上訴人應負擔之手續費）。
五、本院之判斷
　　兩造均同意簡化本件爭點之項目（見本院卷第253頁），茲
    分述如下：
  ㈠兩造間之法律關係為何？上訴人得否依民法第546條第1項之
    規定，請求被上訴人償還其支出之必要費用？得請求之金額
    為若干？
　1.上訴人主張兩造就系爭工程部分，係成立承攬契約乙節，為
    被上訴人所不爭執。且兩造對於其等係於106年5月22日約定
    由上訴人以總價9,208,293元承攬施作系爭工程，亦無爭執
    （見兩造不爭執事項㈠)，復有106年5月22日估價單在卷可佐
    （見原審卷第137、139頁），是上訴人前開主張，自屬可採
    。
　2.上訴人雖曾主張因被上訴人另委任上訴人代為尋找廠商完成
    追加工程，故關於系爭追加工程部分，兩造間應成立委任契
    約云云，然其嗣於本院言詞辯論期日，業已改稱兩造就系爭
    追加工程部分，亦為承攬關係，惟該部分不在系爭切結書之
    範圍等語（見本院卷第293頁），且被上訴人亦認兩造就系
    爭追加工程應屬承攬關係（見本院卷第293頁），是關於系
    爭追加工程部分，其契約性質應屬承攬，亦堪認定。
　3.綜上所述，被上訴人將系爭工程及追加工程交由上訴人施作
    ，兩造間應係成立承攬契約，而非委任契約。是上訴人主張
    其得依民法第546條第1項之規定，請求被上訴人償還其支出
    之必要費用，自屬無據，不能准許。　
  ㈡上訴人得否向被上訴人請求給付承攬報酬？
  1.上訴人主張被上訴人協理林振宗曾於107年1月19日簽立系爭
    放款書，確認尚有工程尾款7,595,935元未給付等情，為被
    上訴人所否認，而觀諸上訴人所提系爭放款書，固有被上訴
    人協理林振宗之簽名，且內容載有：「⑴瀚龍設計工程有限
    公司工程尾款放款金額為7,595,935元。」等語（見原審卷
    第21頁），然查，林振宗簽署系爭放款書時，因認上述工程
    尾款金額僅為上訴人之報價，其並無承諾日後必須給付尾款
    7,595,935元之意，故同時於系爭放款書上加註：「⑴如尾款
    金額有疑問，則另行協議後續款項。(NTD7,595,935)。⑵相
    關清單仍須由瀚龍設計陸續提供。⑶後續竣工圖面與相關配
    合仍需請瀚龍公司配合。⑷因應請款，帳目仍未對清，但源
    創先行支付部分尾款。⑸本授權書于107年1月19日早上10：0
    0取得，始進行請款作業，放款日儘量提前配合。⑹後續工程
    許多項目為工程瑕疵，工資部分與後續調整費用應不得計入
    費用。」等文字等情，亦有系爭放款書影本存卷可佐，並經
    證人林振宗於原審到庭證述明確（見原審卷第207-208頁）
    ，自無從僅憑系爭放款書，遽認被上訴人業已同意給付上訴
    人工程尾款7,595,935元。
　2.被上訴人辯稱兩造業於107年4月27日以系爭切結書合意以1,
    195萬元結清系爭工程（含追加工程）之工程款，固為上訴
    人所否認，惟查：
　⑴被上訴人陳稱上訴人原同意以總價9,208,293元施作系爭工程
    ，嗣陸續於107年1月2日、107年3月25日，向被上訴人提出
    金額為14,045,835元、264,606元之請款單，被上訴人認上
    訴人有虛報、浮報、重複請款等不實情形，雙方遂於107年4
    月27日共同進行彙算協商，並簽立系爭切結書，約定以1,19
    5萬元結清系爭工程（含追加工程）之全部款項等情，業據
    其提出請款單、系爭切結書等附卷可憑（見原審卷第25-51
    、123-125、101頁）。而觀諸系爭切結書確已載明：「立切
    結書人：瀚龍設計工程有限公司周政宏茲因本人領到源創國
    際整合股份有限公司支付軍情局戴雨農將軍紀念館的款項共
    壹仟壹佰玖拾伍萬元，至此發包工程款項及工資均已結清，
    因此所有下游廠商需付貨款均為本人周政宏發包，與源創國
    際整合股份有限公司無關。」等語（見原審卷第101頁），
    且上訴人亦不否認系爭切結書中簽名及印文之真正，是被上
    訴人辯稱兩造業已合意以1,195萬元結清系爭工程（含追加
    工程）之全部款項，自屬有據。
　⑵上訴人雖稱其係受被上訴人詐欺而同意簽署系爭切結書，並
    主張以本件起訴狀撤銷該受詐欺而為之意思表示云云（見本
    院卷第295頁），然其並未敘明並舉證被上訴人有何施用詐
    術之行為，其空言主張遭被上訴人詐欺而簽署系爭切結書，
    實無可採；且上訴人於本件起訴狀中，並未表明欲撤銷受詐
    欺而同意簽署系爭切結書之意思表示（見原審卷第9-13頁）
    ，而係於本院109年7月9日言詞辯論期日始主張撤銷，亦顯
    逾民法第93條所定應於發現詐欺1年內撤銷意思表示之除斥
    期間甚明，是上訴人以受詐欺為由，主張撤銷簽署系爭切結
    書之意思表示，自非可採。
　⑶上訴人復主張系爭切結書乃約定由上訴人承擔被上訴人對下
    包廠商之債務，然因下包廠商均拒絕承認，故上訴人得依民
    法第302條之規定，撤銷系爭切結書之約定云云。然查，被
    上訴人係將系爭工程及追加工程交由上訴人施作，兩造間為
    承攬關係等情，前已詳述，則被上訴人自僅與上訴人成立承
    攬契約，而與其他廠商無契約關係存在；且系爭切結書亦載
    明：「立切結書人：瀚龍設計工程有限公司周政宏茲因本人
    領到源創國際整合股份有限公司支付軍情局戴雨農將軍紀念
    館的款項共壹仟壹佰玖拾伍萬元，至此發包工程款項及工資
    均已結清，因此所有下游廠商需付貨款均為本人周政宏發包
    ，與源創國際整合股份有限公司無關。」等語（見原審卷第
    101頁），足見被上訴人與上訴人合意結清者，乃兩造間之
    承攬契約款項，與上訴人與其他廠商間之發包款項無關，自
    無上訴人所稱由其承擔被上訴人對下包廠商所負債務之情事
    。是以，上訴人主張依民法第302條之規定，撤銷系爭切結
    書，亦無可取。
　⑷再查，上訴人曾陸續於107年1月2日、107年3月25日，向被上
    訴人提出金額為14,045,835元、264,606元之請款單，其請
    款內容即包含系爭追加工程等情，有上開請款單附卷可考（
    見原審卷第25-51、123-125頁），且系爭工程及追加工程業
    於107年3月7日完工驗收，亦為兩造所不爭執（見兩造不爭
    執事項㈣），足見兩造於107年4月27日進行彙算協商，並簽
    立系爭切結書時，系爭工程及追加工程業已全部完工，上訴
    人並曾就包含系爭追加工程在內之全部工程款對被上訴人提
    出付款之請求，則衡諸常情，兩造於進行結算時，自無僅就
    原承攬範圍之工程項目計算結清，卻就追加工程部分棄置不
    論之可能。且觀諸系爭切結書之結算金額為1,195萬元，業
    已超過原約定之承攬總價9,208,293元，亦足徵兩造於結算
    時確已將追加工程部分一併考量計算；再衡以證人林振宗曾
    於原審到庭證稱：系爭切結書係將本件所有工程之追加減都
    討論進去，沒有不包含之部分等語（見原審卷第210頁），
    更可證系爭切結書之結算範圍確係包含系爭工程之全部施作
    範圍無訛。此外，上訴人就其所稱系爭切結書之結算範圍不
    包含系爭追加工程等節，復未能提出具體事證加以證明，其
    此項主張，自不足置採。
　⑸綜上所述，被上訴人主張兩造間業已達成以1,195萬元結清全
    部工程款（含系爭追加工程）之合意，應屬可採。則上訴人
    自應受系爭切結書之拘束，僅能請求被上訴人給付1,195萬
    元之工程款。
　3.被上訴人陳稱其就結算之1,195萬元，業已全部給付予上訴
    人，為上訴人所否認，經查：
　⑴被上訴人主張其業已實際支付上訴人之金額為11,663,513元
    ，業據其提出請款單、電子轉帳-付款指示明細數件為證（
    見原審卷第143-157頁），且為上訴人所不爭執（見兩造不
    爭執事項㈤），自堪信為真實。
　⑵被上訴人另主張因上訴人應給付被上訴人另案花車應退款136
    ,488元，故兩造約定於被上訴人應給付之本件工程款中扣抵
    等情，亦據其提出明細表及電子郵件等為證（見本院卷第18
    7-192頁），且上訴人對於其應給付被上訴人另案花車應退
    款136,488元並無爭執（見本院卷第294頁），證人即被上訴
    人總經理邵鴻亦到庭證稱：雙方於107年4月27日簽立系爭切
    結書當天，均同意得於被上訴人應給付之尾款中扣除上開另
    案花車應退款等語（見本院卷第227、228頁），是被上訴人
    前開主張，自堪採信。
　⑶至被上訴人主張兩造於簽訂系爭切結書當天，亦約定應保留1
    5萬元作為保固款部分，雖為上訴人所否認，然觀諸系爭切
    結書第2條所載：「軍情局戴雨農將軍紀念館自107年3月17
    日至109年3月16日保固期間內，如現場非天災或人為之工程
    缺失，仍由瀚龍設計工程全責修復。」等語（見原審卷第10
    1頁)，足見兩造間確有保固之約定，且證人邵鴻亦到庭結證
    稱：兩造於簽訂系爭切結書當天，即約明工程尾款應扣除15
    萬元作為保固款等語（見本院卷第227頁），則被上訴人前
    開主張，自堪認可採。
　⑷綜上所述，被上訴人就兩造合意結算之總工程款1,195萬元，
    經扣除另案花車應退款136,488元及保固款15萬元後，固堪
    認已將其餘款項11,663,512元（00000000－000000－000000＝0
    0000000）支付上訴人。然查，依前揭系爭切結書第2條之約
    定內容，可知兩造約定之保固期間業於109年3月16日屆滿，
    被上訴人雖稱上訴人經被上訴人通知而未履行保固責任，已
    由被上訴人自行完成修繕，共支出92,214元之費用，故僅能
    退還上訴人保固款57,786元云云，然上訴人否認被上訴人曾
    通知其履行保固修繕之責，被上訴人就此亦未能提出任何證
    據以實其說；況被上訴人提出之統一發票影本，或無銷售明
    細，或無法證明係本件工程之何種瑕疵（見本院卷第209-22
    1頁），均無從認定即屬被上訴人代上訴人履行保固責任所
    支出之費用，是被上訴人所稱因上訴人未履行保固責任，業
    由其代為支出相關修繕費用92,214元，即難認可採。從而，
    上訴人以保固期業已屆滿，且其並無不履行保固責任之情事
    為由，請求被上訴人返還保固款15萬元，應屬有據，堪予准
    許。
六、綜上所述，上訴人請求被上訴人給付15萬元，及自兩造約定
    之保固期屆滿翌日即109年3月17日（見原審卷第101頁）起
    至清償日止，按年息5%計算之利息，為有理由，應予准許；
    逾此部分之請求，則屬無據，不應准許。從而原審就上開應
    准許部分，為上訴人敗訴之判決，尚有未洽，上訴論旨指摘
    原判決此部分不當，求予廢棄改判，為有理由，爰由本院廢
    棄改判如主文第二項所示。至於上訴人之請求不應准許部分
    ，原審為上訴人敗訴之判決，並駁回其假執行之聲請，經核
    並無不合，上訴意旨指摘原判決此部分不當，求予廢棄改判
    ，為無理由，應駁回此部分之上訴。
七、本件事證已臻明確，兩造其餘之攻擊或防禦方法及所用之證
    據，經本院斟酌後，認為均不足以影響本判決之結果，爰不
    逐一論列，附此敘明。
八、據上論結，本件上訴為一部有理由、一部無理由，依民事訴
    訟法第450條、第449條第1項、第79條，判決如主文。
中　　華　　民　　國　　109 　年　　7 　　月　　23　　日
                  工程法庭  
                        審判長法  官  陳雅玲
                              法  官  吳燁山
                              法  官  馬傲霜
正本係照原本作成。
被上訴人不得上訴。
上訴人如不服本判決，應於收受送達後20日內向本院提出上訴書
狀，其未表明上訴理由者，應於提出上訴後20日內向本院補提理
由書狀（均須按他造當事人之人數附繕本）上訴時應提出委任律
師或具有律師資格之人之委任狀；委任有律師資格者，另應附具
律師資格證書及釋明委任人與受任人有民事訴訟法第466條之1第
1項但書或第2項（詳附註）所定關係之釋明文書影本。如委任律
師提起上訴者，應一併繳納上訴審裁判費。
中　　華　　民　　國　　109 　年　　7 　　月　　23　　日

    　　　　　　　　　　　　　書記官  鄭兆璋
附註：
民事訴訟法第466條之1（第1項、第2項）：
對於第二審判決上訴，上訴人應委任律師為訴訟代理人。但上訴
人或其法定代理人具有律師資格者，不在此限。
上訴人之配偶、三親等內之血親、二親等內之姻親，或上訴人為
法人、中央或地方機關時，其所屬專任人員具有律師資格並經法
院認為適當者，亦得為第三審訴訟代理人。